【裁判字號】    98,消債更,75
【裁判日期】    990119
【裁判案由】    更生事件
【裁判全文】
臺灣新竹地方法院民事裁定            98年度消債更字第75號
    聲  請  人  甲○○
上列當事人因消費者債務清理事件，聲請更生，本院裁定如下：
    主  文
聲請駁回。
聲請費用由聲請人負擔。
    理  由
一、按聲請更生或清算不合程式或不備其他要件者，法院應以裁
    定駁回之；又債務人與金融機構協商成立者，不得聲請更生
    或清算。但因不可歸責於己之事由，致履行顯有重大困難者
    ，不在此限，消費者債務清理條例第8 條前段、第151 條第
    5 項定有明文。次按對於已與金融機構協商成立，若非因不
    可歸責於己之事由，致履行顯有重大困難，僅係為圖謀減免
    債務，而不為債務之履行，自有違債權契約為誠信契約之本
    旨，故依消費者債務清理條例第151 條第5 項前段之規定，
    不得聲請更生或清算，始能避免肇致道德危險。再按債務清
    償方案成立後，應由債務人按其條件履行，如因事後發生情
    事變更，在清償期間收入或收益不如預期，或有無法預期之
    支出，致該方案履行困難甚或履行不能，因不可歸責於己，
    始能准許債務人聲請更生或清算，以避免債務人任意毀諾已
    成立之協商，濫用更生或清算之裁判上債務清理程序。從而
    所謂「不可歸責於己之事由」，應係指客觀上聲請人之支出
    增多，或收入、收益減少，非其成立協商時所能預期，始有
    其適用。
二、本件聲請意旨略以：聲請人於民國（下同）87年3 月任職第
    三人聯測科技股份有限公司，每月薪資約新臺幣（下同）26
    ,000元。好友遊說投資美容化粧品，因有利益，亦可改善生
    活，惟未考量市場發展趨勢而向多家銀行貸款或申請信用卡
    、現金卡，並分次進貨30萬元、20萬元、15萬元不等，但銷
    售過程非常緩慢，收入不如預期，每月又需繳納銀行最低金
    額3 萬元至4 萬元，遂於93年10月組民間互助會。惟會員一
    人預謀參加二會，於94年3 月、5 月分別以3,000 元、3,20
    0 元得標，94年6 月即無預警離職，惡意倒會，聲請人需承
    受死會3 會共3 萬元及銀行貸款，另有每月房租、生活費、
    教育費等，遂於95年10月5 日向債權人乙○○借貸30萬元。
    另於同年11月20日再向債權人乙○○借款20萬元，使聲請人
    因會員會倒會四處借貸之金額逐筆償還。95年間因遲繳銀行
    款項而為法院扣薪，扣薪後實領28,000元。後債權人乙○○
    於96年5 月要求歸還50萬元，亦聲請執行扣薪。聲請人於97
    年8 月27日與最大債權銀行台新銀行協商，同意以零利率，
    180 期，每月付11,853元達成協議。聲請人並於97年9 月10
    日開始繳款，但因扣薪未解除，勉為繳至98年1 月接獲台新
    銀行通知繳款不足4,200 元，甚至98年2 月、3 月多次繳足
    月付金，因每月扣薪1/3 ，又需付協商款11,853元，車貸14
    ,339元，又公司自98年1 月實施減時不加班政策，原有薪資
    每月31,000元至40,000元，減為28,000元，迫於無奈於98年
    5 月違約，此係不可歸責於聲請人之情事，故而聲請更生云
    云。
三、經查聲請人前於97年5 月21日向最大債權銀行台新銀行申請
    協商，約定自97年9 月10日起分180 期，每月還款11,853元
    ，聲請人持續還款至98年5 月毀諾未再還款，除據聲請人自
    承在卷外，並據最大債權銀行台新銀行函覆屬實，且有協議
    書影本在卷可稽，堪認聲請人於聲請本件更生前確已依消費
    者債務清理條例施之規定，與金融機構成立協商。是，本件
    所需探究者為債務人即聲請人是否符合本條例第151 條第5
    項但書所稱「因不可歸責於己之事由，致履行顯有重大困難
    」之情形，以定其更生之聲請是否合法。
四、次查聲請人之薪資自97年11月起雖有減少之情形，然於98年
    4 月起即有增加之趨勢，此有存摺明細、薪資表可參，則聲
    請人於毀諾時之98年5 月，其薪資雖較成立協商時為少，但
    較毀諾前為多，是其薪資減少時猶可依協商內容履行，收入
    較多時卻無法依約還款，顯有違常情。又聲請人雖稱每月薪
    資28,000元，復經債權人每月扣薪1/3 ，且現休無薪假，非
    可歸責於己之事由而毀諾云云，惟依聲請人所提存摺明細，
    其98年1 月至5 月實領薪資平均為35,204元，以本院新院雲
    96年執曾字第19794 號執行命令觀之，聲請人之薪資早於96
    年間即已扣薪1/3 ，是匯入銀行存摺內之金額當係扣除薪資
    1/3 後交付予聲請人之金額，是聲請人於毀諾時之每月平均
    收入並非聲請人所述之28,000元。
五、復查聲請人主張之日常生活支出中車貸每月14,339元部分，
    此屬消費借貸分期償還之數額，非日常生活所必須支出之費
    用。另聲請人所投保之商業保險為壽險及附加健康、醫療、
    傷害之保險，支出之保費亦非日常生活所必需之費用，且車
    貸屬分期清償之借貸，而債務人之財產應為債權人之總擔保
    ，聲請人自無獨厚車貸債權人而優先以其每月收入清償之理
    。至聲請人若無法每月償還車貸，以聲請人之薪資現每月已
    因強制執行而扣薪1/3 以清償債權人之債權，車貸之債權人
    縱以聲請人未按期清償為由聲請強制執行，仍僅能就已扣薪
    之1/3 依比例受償，聲請人每月可資運用之金額仍為35,204
    元，並未增加聲請人履行協商之負擔。另聲請人既已無法清
    償金融機構及其他債權人之債權，就非日常生活所必需之保
    險費即無再行支出之必要，以免損害債權人之權益，故此二
    項支出應予排除。另聲請人主張日常生活支出以台灣省最低
    生活標準為據，本院認尚屬有據，依據內政部98年2 月19日
    提高之台灣省98年度最低生活費每人每月最低支出金額為9,
    829 元，聲請人有二名子女尚未成年，其與配偶應各負擔二
    分之一，連同聲請人本人之生活費用每月為19,658元。再就
    扶養親屬生活費用支出部分，就子女曾俊瑋、曾俊淯部分與
    聲請人所提每月生活費用支出重覆計算，故就扶養親屬生活
    費用支出部分僅計算聲請人父母二人。聲請人有姐、弟、妹
    5 人，為聲請人所自承，復有戶籍謄本可憑，聲請人以其弟
    邱茂榮殘障而主張不負擔扶養義務云云，惟依聲請人所提第
    三人邱茂榮之身心障礙手冊，其雖屬中度多重障礙，惟其類
    別為視障、平衡機能，則其是否無工作能力而無法負擔扶養
    義務，尚非無疑，而聲請人又未能提出其他證據證明第三人
    邱茂榮無負擔扶養義務之能力，自難解免其應負之義務。另
    聲請人自承其父母每月各領有老人津貼3,000 元（見聲請人
    98年9 月10日所提更生補正狀），故聲請人所應負擔扶養親
    屬之費用為2,276 元（計算式﹕(0000-0000) ÷6 ×2 ＝22
    76，小數點以下四捨五入）。另依聲請人所提子女之教育費
    每月支出為984 元。又房租每月金額雖為13,000元，惟此係
    提供全家共同生活場所而須支出之費用，聲請人之配偶應與
    聲請人各自負擔二分之一即6,500 元，始屬允當。故聲請人
    每月所需支出之生活必需費用為29,418元。以聲請人每月平
    均收入為35,204元，扣除必要支出後尚餘5,786 元，雖不足
    支付協商金額每月11,853元（尚差6,067 元），惟此金額非
    屬鉅額，且依聲請人所提98年6 月至8 月之薪資表及第三人
    乙○○提出之債權文件（即補證七、補證八），可知聲請人
    之每月薪資正緩步增加中，且聲請人之配偶有工作，97年之
    每月平均收入約為41,547元，縱如聲請人所述，其配偶每月
    亦有扣薪，仍有27,698元可資使用，尚可補足前述6,067 元
    之差額，而無履行上顯有重大困難之情。至聲請人所述投資
    美容化粧品，收益不足預期、民間互助會倒會等事由，均係
    其與最大債權銀行協商前所生之事項，自難認與毀諾有關。
六、綜上，聲請人每月收入扣除協商成立所應繳之金額，再扣除
    每月應支出之金額，尚難認有無法支應或有致履行上顯有重
    大困難之情事。是其毀諾即難認係不可歸責於己之事由致生
    履行上顯有重大困難，自與消債條例第151 條第5 項但書規
    定之要件不符，從而，聲請人聲請更生，於法未合，應予駁
    回。
七、依消費者債務清理條例第8 條、第151 條5 項前段，裁定如
    主文。
中    華    民    國    99    年    1     月    19    日
                      民事第二庭    法  官  盧玉潤
上為正本係照原本作成。
如對本裁定抗告應於送達後10日內向本院提出抗告狀。（並繳納
抗告費壹仟元）
                                    書記官  謝國聖
中    華    民    國    99    年    1     月    19    日

司法院資訊處製作；財團法人民間司法改革基金會備份。
